【裁判字號】    88,訴,1082
【裁判日期】    891023
【裁判案由】    偽造文書等
【裁判全文】
臺灣板橋地方法院刑事判決                        八十八年度訴字第一０八二號
    公  訴  人  臺灣板橋地方法院檢察署檢察官
    被      告  甲○○
    選任辯護人  龍雲翔律師
右被告因偽造文書等案件，經檢察官提起公訴（八十七年度偵字第二二０八四號），
本院判決如左：
    主  文
甲○○為他人處理事務，意圖為第三人不法之利益，而為違背其任務之行為，致生損
害於本人之財產，處有期徒刑伍月。緩刑參年。
    事  實
一、甲○○係「中國力霸山河大廈」（下稱力霸大廈）區分所有權人薛小梅之配偶，
    於民國八十六年九月二十一日，經力霸大廈第一屆第三次區分所有權人會議追任
    為該大廈第一屆管理委員會主任委員後，依力霸大廈住戶規約第十一條第一款規
    定對外代表管理委員會，並依管理委員會決議執行公寓大廈管理條例第三十四條
    規定事項，亦即包括管理委員會收益、公共基金及其他經費之收支、保管及運用
    等權限，而力霸大廈每月住戶繳納管理費約新臺幣（下同）八十餘萬元，甲○○
    為主任委員，應依管理委員會決議執行其職務，亦即受管理委員會之委託處理事
    務，其明知關於該大廈共有及共用部分之維護、重大修繕或改良等工作，依上述
    住戶規約第三條第三款第三目之規定，應經力霸大廈管理委員會區分所有權人會
    議之討論決議，若涉有須由廠商進行工程施作等，依同規約第十一條第五款規定
    ，亦須經由管理委員會之監察委員進行收支帳戶審查、招標作業審標等程序，詎
    甲○○竟利其為「永漢工程設計有限公司」（下稱永漢公司）負責人之機會，意
    圖為永漢公司牟取不法之利益，於八十六年十二月間，未經該大廈管理委員會決
    議及上述招標作業程序，亦未經中國力霸股份有限公司（下稱力霸公司）同意，
    將該大廈之閱覽室及監控室裝工程，擅自交由永漢公司規劃採購施工，全部工程
    含添購器具計三十二萬三千九百三十六元，且於工程完工後，未提出任何憑證，
    嗣於八十七年一月三十一日以暫付款方式，由管理費中擅自支付三十二萬三千九
    百三十六元予其所營永漢公司，因而為違背其任務行為，致生損害於該管理委員
    會及全體住戶。
二、案經力霸公司訴請臺灣板橋地方法院檢察署檢察官偵查起訴。
    理  由
一、訊據被告甲○○固坦承上開閱覽室等工程確未經該大廈管理委員會討論決議及招
    標等程序，而由其所營之永漢公司承作，並於八十七年一月三十一日以暫付款方
    式，自管理費中擅自支付三十二萬三千九百三十六元予其所營永漢公司之事實，
    惟矢口否認有何背信犯行，辯稱：該閱覽室工程依約應由力霸公司負責規劃設置
    ，伊永漢公司僅代為施作，購置之工程雖先由管理費支付，惟仍可向力霸公司請
    款等語。但查：上述閱覽室等工程應由建商力霸公司負責規劃購置乙節，為告訴
    代表人即該公司工程總部首席協理（亦代表力霸公司為上述力霸大廈之委員）丁○○到庭供陳屬實，並有銷售海報一紙附卷可按，固堪信實。惟依上述力霸大廈
    住戶規約第十一條第一款規定，主任委員對外代表管理委員會，並依管理委員會
    決議執行公寓大廈管理條例第三十四條規定事項，包括管理委員會收益、公共基
    金及其他經費之收支、保管及運用之權限，被告甲○○於八十六年九月二十一日
    ，經力霸大廈第一屆第三次區分所有權人會議追任為該大廈第一屆管理委員會主
    任委員，有附卷之會議紀錄可稽，其應依管理委員會決議執行職務，對於該大廈
    共有及共用部分之維護、重大修繕或改良等工作，應經力霸大廈管理委員會區分
    所有權人會議之討論決議；區分所有權人會議討論事項，除公寓大廈管理條例第
    三十條、第三十一條規定外，應有區分所有權人過半數及其區分所有權比例合計
    過半數之出席，以出席人數過半數及其區分所有權比例占出席人數區分所有權合
    計過半數之同意行之，若涉有須由廠商進行工程施作等，亦須經由管理委員會之
    監察委員進行收支帳戶審查、招標作業審標等程序，亦即該住戶規約第三條第三
    款第三目、第九目、第十一條第五款所規定等事項，必知之甚稔，而上述閱覽室
    等工程之購置、施作，攸關全體住戶權益至鉅，自屬該大廈之重大改良工作，故
    依上述規約即應經管理委員會區分所有權人會議之討論決議，並應經該管理委員
    會監察委員進行收支帳戶審查、招標作業審標等程序，殆屬無疑。又力霸大廈管
    理委員會僅委託被告向力霸公司協調，並無決議由被告設計購置乙情，並經證人
    即力霸大廈第三屆行政委員乙○○到庭證述屬實，乃被告將前開閱覽室工程以議
    價之方式，由其任負責人之永漢公司承作，剝奪該工程價格、產品品質之競爭及
    與其他廠商比價及訂約之機會，自生損害於力霸大廈全體住戶，即堪認定。況被
    告於是項閱覽室等工程完成後，未檢附任何憑證，於八十七年一月三十一日以暫
    付款方式自該大廈管理費用中，支付三十二萬三千九百三十六元予其所營永漢公
    司，為其所是認，乃遲至本院審理時之八十九年八月二十二日始寄發統一發票憑
    證予告訴人，有存證信函及該發票在卷可稽，足見被告確有違背其任務之行為。
    此外，復有力霸大廈管理委員會工程承包合約書、空調工程報價單、收支明細表
    、轉帳傳票及閱覽室工程費用明細表各一紙附卷足憑。本件事證明確，被告犯行
    ，洵堪認定，自應依法論科。
二、按刑法第三百四十二條第一項之背信罪，與詐欺罪同具社會行為相當容許性之界
    限，如對於背信罪構成要件之認定失之過寬，以目前勞務交易活動頻繁之現代社
    會，可能產生危害經濟活動自由，抑且產生偏袒怠於自為警戒參與交易活動之障
    礙，然對於背信罪之構成要件解釋過於嚴格，則使倖進者得以利用他人之資產，
    取得不正當之利益，亦不足以因應現代自由交易活動正當秩序之基本要求，因之
    對於背信罪構成要件之認定，實應參酌各種勞務活動之特性以及社會行為之容許
    性、委任人應具之注意程度以及受任人所使用方法之不正當性來加以充實其構成
    要件之內容。另就背信罪之基本性質雖有認為係屬受任人濫用權限之性質，因此
    該罪之成立必須以行為人對於委託人之財產有處分權而濫用其權限方可構成，然
    就我國刑法第三百四十二條第一項之規定而言，既規定為「違背其任務之行為」
    ，顯然並不僅限於濫用權限之情形，尚包含事務處理之違背。本件被告甲○○於
    前揭時地，未經該大廈管理委員會討論決議，擅將閱覽室等工程，交由其任負責
    人之永漢公司規劃採購施工，嗣於完工後，以暫付款方式自管理費用支付其所營
    永漢公司，核其所為，係犯刑法第三百四十二條第一項之背信罪。爰審酌被告為
    力霸大廈全體住戶管理事務，卻未依住戶規約及管理委員會之決議，辦理有關工
    程之發包及承作，固屬不是，惟其熱心為社區服務亦經證人即力霸大廈第一屆工
    務委員丙○○證述屬實，渠犯罪之動機、目的，未為利益迴避之手段，所生經濟
    危害暨犯後態度等一切情狀，量處如主文所示之刑。第查被告前未曾受有期徒刑
    以上刑之宣告，有臺灣高等法院檢察署刑案查註紀錄表附卷可按，因一時失慮，
    偶罹刑典，姑念其平日熱心大廈事務，經此偵審教訓，應知所惕勵，信無再犯之
    虞，因認所宣告之刑以暫不執行為適當，爰併予宣告緩刑三年，以啟自新，並警
    來茲。
三、公訴意旨另以：被告甲○○於八十六年九月二十一日，召開力霸大廈第三次區分
    所有權人會議時，未經區分所有權人會議決議，擅將力霸大廈住戶規約第五條第
    二項「主任委員、監察委員、副主任委員、財務委員由區分所有權人任之，選任
    時應予公告，解任時亦同」之規定，變造為「主任委員、監察委員、副主任委員
    、財務委員由區分所有權人『或配偶或直系血親』任之，選任時應予公告，解任
    以亦同」等語，且於八十六年十月間，將前開業經變更之力霸大廈住戶規約送請
    臺北縣中和市公所備查予以行使，足生損害於力霸大廈管理委員會及全體住戶，
    因認被告另涉有刑法第二百十六條、第二百十條行使變造私文書罪嫌云云，係以
    力霸大廈於八十七年九月二十日第二屆選舉委員時，被告甲○○之配偶薛小梅仍
    被選為管理委員會委員之一，因認第一屆選舉時，該區分所有權人會議亦選舉區
    分所有權人薛小梅為委員並推舉為主任委員，而非被告甲○○，乃被告猶以主任
    委員自居，其於通過之住戶規約發現資格不符，始將該規約變造無疑，並以八十
    六年九月二十一日第一屆第三次區分所有權人會議紀錄及證人謝金海、蔡政誠之
    證述資為論據。訊據被告甲○○堅詞否認有何變造住戶規約犯行，辯稱：區分所
    有權人雖係其配偶薛小梅，惟各住戶事實上係推舉伊為第一屆主任委員，又八十
    六年九月二十一日第一屆第三次區分所有權人會議於討論規約草案時，對於住戶
    規約各條文均一一宣讀，當時伊有說明要配合住戶規約第九條第一項、第六條第
    一項使用，所以於第五條第二項加入「或配偶或直系血親」等語。惟按犯罪事實
    應依證據認定之，無證據不得推定其犯罪事實，刑事訴訟法第一百五十四條定有
    明文。所謂認定犯罪事實之證據，係指足以認定被告確有犯罪行為之積極證據而
    言，該項證據自須適合於被告犯罪事實認定，始得採為斷罪資料，故被告之否認
    犯罪事實所持之辯解，縱屬不能成立，仍非有積極證據足以證明其犯罪行為，不
    能遽為有罪之認定（最高法院二十九年度上字第三一０五號、三十年上字第一八
    三一號判例意旨參照）。經查：關於力霸大廈於八十六年九月二十一日第一屆第
    三次區分所有權人會議時，究係推舉被告抑其配偶薛小梅為主任委員乙節，訊之
    證人即該委員會第一屆、第二屆工務委員丙○○到庭證稱：「籌備成立之初，甲○○出了很多力，事實上都是他參加會議，八十六年八月二十三日所選舉出之籌
    備委員，依我認識是甲○○，八十六年九月二十一日第一屆第三次區分所有權人
    會議除追認籌備委員為管理委員外，因為當時有一位管先生及甲○○對管委會出
    力很多，最後推舉甲○○為主任委員，當時我們不知道主任委員應具有區分所有
    權人身分..... 因大家認定先生、太太是一體，實際上是甲○○出來做事，所以
    我們就選甲○○，當時亦不知法令規定須區分所有權人才能擔任主任委員，事實
    上像乙○○亦是擔任委員，選票亦記載其妻蕭美倫。」（見本院八十九年八月十
    四日訊問筆錄）等語，即質之證人亦該委員會第一屆之規約委員乙○○復證稱：
    「（問：八十六年九月二十一日第一屆第三次區分所有權人會議所選舉出之主任
    委員為誰？）答：當時丙○○、管先生都謙讓，就選甲○○為主任委員」、「（
    問：甲○○是不是第一屆第二次會議所選出之籌備委員？）答：名字是薛小梅，
    但事實上是選甲○○，他的情形與我一樣，選票印林蕭美倫，事實上是我擔任委
    員。」（見同上筆錄）等語，互核上述二證人所述，悉相符合，並無瑕疵，足見
    被告甲○○事實上確被推舉為主任委員，已堪認定。基此，雖依該次會議紀錄僅
    就規約第二條第二項、第十二條第一項第一、二款有異議部分討論，而未對於第
    五條第二項付諸討論修正，固有該會議紀錄附卷可按，且經證人即該次會議紀錄
    人東京都保全公司謝金海及參與該會議之副主任委員蔡政誠屬實（見偵查第三四
    四頁、第三四五頁），縱認會議時未討論規約第五條第二項之修正部分，且通過
    之力霸大廈住戶規約第五條第二項規定，主任委員一職須具區分所有權人身分者
    始得充任，配偶或直系血親不與之，惟被告甲○○客觀上既被推舉為主任委員，
    有如上述，其主觀上亦以主任委員自居，執行力霸大廈所賦予之主任委員職務且
    行之有年，其於上開住戶規約第五條第二項加載「或配偶或直系血親」等字，以
    應實情，即難認有變造之犯意，遑言行使變造私文書之有？公訴人所舉前開證據
    不適於被告犯罪事實之認定。此外，復查無其他積極之證據足證被告確有公訴人
    所指行使變造私文書犯行，此部分既不能證明被告犯罪，揆諸上揭法條及判例說
    明，本應為其無罪之判決，惟公訴人認此與前揭背信罪論罪科刑部分，有牽連犯
    裁判上一罪之關係，爰不另為無罪之諭知。
據上論斷，應依刑事訴訟法第二百九十九條第一項前段，刑法第三百四十二條第一項
、第七十四條第一款，罰金罰鍰提高標準條例第一條前段，判決如主文。
本案經檢察官鄭重文到庭執行職務
中      華      民      國    八十九    年      十      月    二十三    日
                臺灣板橋地方法院刑事第六庭
                                        法  官  彭  松  江
右正本證明與原本無異。
如不服本判決，應於判決送達後十日內，向本院提出上訴狀。
                                        書記官  林  秀  惠
中      華      民      國    八十九    年      十      月    二十三    日
附錄本案論罪科刑法條全文：
刑法第三百四十二條：
  為他人處理事務，意圖為自己或第三人不法之利益，或損害本人之利益，而為違背
其任務之行為，致生損害於本人之財產或其他利益者，處五年以下有期徒刑、拘役或
科或併科一千元以下罰金。
  前項之未遂犯罰之。


司法院資訊處製作；財團法人民間司法改革基金會備份。
